高雄高等行政法院裁定
111年度交抗字第8號
抗  告  人  江信義                                     

相  對  人  交通部公路總局嘉義區監理所

代  表  人  黃萬益              
上列當事人間交通裁決事件，抗告人對於中華民國111年6月15日
臺灣嘉義地方法院111年度交字第43號行政訴訟裁定，提起抗告
，本院裁定如下：
　　主  文
原裁定廢棄，應由臺灣嘉義地方法院行政訴訟庭更為裁判。
　　理  由
一、按抗告法院認抗告為有理由者，應廢棄或變更原裁定；非有
    必要，不得命原法院或審判長更為裁定，行政訴訟法第272
    條準用民事訴訟法第492條規定甚明。上開行政訴訟法第272
    條規定，依同法第237條之9第3項規定，於交通裁決事件準
    用之。
二、原裁定係以：抗告人前於民國109年6月2日具狀向原審法院
    對原裁定附表所示共31張交通裁決書（下稱原處分）聲明不
    服，並對嘉義縣警察局中埔分局三和派出所警員周祐徹（下
    稱舉發員警）提出行政訴訟，因有未繳納裁判費及其他起訴
    程式上之欠缺，經原審法院裁定命補正後，抗告人雖於109
    年7月3日補正上開裁決書，然仍因補正不完全，其起訴不合
    法，經原審法院以109年度簡字第17號裁定駁回在案。是抗
    告人至遲於109年7月3日即已收受原處分，其得提起交通裁
    決撤銷訴訟之不變期間，應自109年7月3日起算，原應至109
    年8月1日（週六）屆滿，因該日為假日，順延至109年8月3
    日（週一）屆滿。詎抗告人遲至111年6月2日始具狀對原處
    分提起本件撤銷訴訟，顯已逾期，且無從補正，其起訴自非
    合法，爰以111年度交字第43號行政訴訟裁定（下稱原裁定
    ）駁回抗告人之起訴。
三、抗告意旨略以：　　
　　舉發員警在路上隨機挑選欲攔截臨檢之車輛，已違法在先，
    攔截抗告人車輛不成，惱羞成怒，於6分鐘內連續開立31張
    舉發單，意圖報復。抗告人於2年前曾提出行政訴訟，早已
    逾期，因此依司法院釋字第418、511號提出聲明異議，請求
    變更處罰。又抗告人於109年5月17日因案入監，將後續相關
    行政救濟均委由胞妹江美智進行，未料胞妹於109年7月間亦
    因案遭逮捕並收押禁見，導致未能於前案裁定補正期間補正
    相關裁決書，應屬不可歸責於抗告人事由，縱因抗告人不諳
    法律，將回復原狀之聲請誤為聲明異議，原審法院亦應准許
    回復原狀。
四、本院查：
　㈠按所謂當事人適格，係指就具體特定訴訟，得以自己名義為
    原告或被告，因而得受本案判決者而言，而訴訟權能即為行
    政訴訟當事人適格之主要判準。次按「原告之訴，有下列各
    款情形之一者，行政法院應以裁定駁回之。但其情形可以補
    正者，審判長應定期間先命補正：……十、起訴不合程式或不
    備其他要件者。」行政訴訟法第107條第1項第10款定有明文
    。又行政訴訟法第107條第1項各款係屬廣義之訴的利益要件
    ，由於各款具有公益性，應由法院依職權調查，如有欠缺或
    命補正而不能補正者，法院應以裁定駁回之。至於欠缺當事
    人適格、權益保護必要之要件，屬於狹義的「訴的利益」之
    欠缺，此等要件是否欠缺，常須審酌當事人之實體上法律關
    係始能判斷，自以判決方式為之，較能對當事人之訴訟程序
    權為周全之保障。至行政訴訟法第107條第2項所定：「撤銷
    訴訟，原告於訴訟誤列被告機關者，準用第1項之規定。」
    係法律就特殊情形所作之例外規定，由此可知同條第1項第1
    0款所定「不備其他要件」並非當然包含當事人適格、權益
    保護必要要件之欠缺（最高行政法院90年6月份庭長法官聯
    席會議決議參照）。準此，如係無實施訴訟權能之人提起訴
    訟，而屬原告不適格之情形，既無適用或準用行政訴訟法第
    107條第1項規定之明文，則法院自無庸命原告補正，而應以
    判決駁回原告之訴。
　㈡再按因不服中央或地方機關之行政處分而循訴願或行政訴訟
    程序謀求救濟之人，固包括利害關係人，而非專以受處分人
    為限，惟所謂利害關係乃指法律上之利害關係而言，不包括
    事實上之利害關係。又「法律上利害關係」之判斷，係以保
    護規範理論為界定利害關係第三人範圍之基準。如法律已明
    確規定特定人得享有權利，或對符合法定條件而可得特定之
    人，授予向行政主體或國家機關為一定作為之請求權者，其
    規範目的在於保障個人權益；如法律雖係為公共利益或一般
    國民福祉而設之規定，但就法律之整體結構、適用對象、所
    欲產生之規範效果及社會發展因素等綜合判斷，可得知亦有
    保障特定人之意旨時，即應許其依法請求救濟，此觀司法院
    釋字第469號解釋理由書自明。故若可藉由保護規範理論判
    斷其係相關聯法規範所保護權利或法律上利益之歸屬主體，
    其權利或法律上利益因行政機關之處分而受損害，即可認為
    具有訴訟權能；反之，若非權利或法律上利益，而僅係單純
    政治、經濟、感情上等反射利益受損害，自無訴訟權能。
　㈢道路交通管理處罰條例（下稱處罰條例）第87條前段規定：
    「受處分人不服第8條或第37條第6項處罰之裁決者，應以原
    處分機關為被告，逕向管轄之地方法院行政訴訟庭提起訴訟
    ……。」是以，不服交通裁決而提起行政訴訟，應以受處分人
    為原告。經查，本件原處分（即如原裁定附表所示31件裁決
    書）之受處分人均為江美智，有原處分附卷可稽（原審卷第
    69至129頁），抗告人並非受處分人，除非其權利或法律上
    利益，會因江美智所受前開處分而受侵害，其始得以利害關
    係第三人之資格就江美智所受前開處分提起行政訴訟，若僅
    有事實上利害關係，而不具備法律上利害關係，自不得任意
    主張他人所受處分違法而提起行政訴訟。抗告人雖陳稱其為
    訟爭交通違規之實際行為人，惟按「本條例之處罰，受舉發
    違反道路交通管理事件之受處罰人，認為受舉發之違規行為
    應歸責他人者，應於舉發違反道路交通管理事件通知單應到
    案日期前，檢附相關證據及應歸責人相關證明文件，向處罰
    機關告知應歸責人，處罰機關應即另行通知應歸責人到案依
    法處理。逾期未依規定辦理者，仍依本條例各該違反條款規
    定處罰。」處罰條例第85條第1項亦有明定。依卷附嘉義縣○
    ○○○○○○道路交通管理事件通知單（下稱舉發違規通知單），
    本件受舉發之受處罰人乃江美智（原審卷第32-1至67頁），
    抗告人並非受舉發人，則江美智有無收受舉發違規通知單、
    有無於應到案日期前檢附相關證據及應歸責人證明文件向相
    對人辦理歸責程序、相對人有無另對抗告人作成處分等情，
    均關涉抗告人是否為原處分之法律上利害關係人、就本件訴
    訟有無實施訴訟之權能，原審均未依職權調查，自難謂合於
    行政訴訟法第133條第1項規定。
　㈣從而，原審疏未依職權調查本件有無當事人不適格之情形，
    即逕認抗告人之起訴不合法，而為駁回之裁定，尚有未合。
    抗告意旨雖未指摘及此，然原裁定既有上述之違誤而無從維
    持，抗告人求予廢棄，仍應認有理由。因抗告人之請求應否
    准許，尚有由原審調查之必要，爰將原裁定廢棄，發回原審
    查明後另為妥適之裁判。
五、結論：抗告有理由。　　　　　　
中　　華　　民　　國　　111 　年　　8 　　月　　30　　日
             高雄高等行政法院第二庭
                         審判長法官  孫　國　禎
                               法官  廖　建　彥
                               法官  林　韋　岑
以上正本係照原本作成。
不得抗告。
中　　華　　民　　國　　111 　年　　8 　　月　　30　　日
                             書記官　周  良  駿